臺灣屏東地方法院民事判決　　　　　　　95年度重訴字第49號
原　　　告　第一商業銀行股份有限公司
法定代理人　甲○○
訴訟代理人　黃瑩律師
　　　　　　庚○○
被　　　告　己○○
　　　　　　乙○○
　　　　　　丙○○
共　　　同
訴訟代理人　許明德律師
　　　　　　鄭勝智律師
當事人間請求塗銷所有權移轉登記等事件，本院於民國96年3 月
5日言詞辯論終結，判決如下：
    主  文
確認被告乙○○、丙○○與被告己○○間就坐落如附表一、二、
三所示土地之買賣關係不存在。
被告己○○應將屏東縣潮州地政事務所於95年3 月21日，以95年
潮登字第29310 、29320 、29330 、29340 、29350 號收件，買
賣為原因，如附表一、二、三所示之土地所有權移轉登記予以塗
銷。
訴訟費用由被告負擔。
    事實及理由
一、原告於起訴狀繕本送達被告己○○後，追加乙○○、丙○○
    為共同被告，及追加確認被告乙○○、丙○○與被告己○○
    間就坐落如附表1 、2 、3所示不動產 (下稱系爭土地)之買
    賣關係不存在。其請求之基礎事實同一，且不甚礙被告之防
    禦及訴訟之終結，核與民事訴訟法第255 條第1 項第2 款、
    、第7 款之規定相符，應予准許。
二、原告主張:
    被告乙○○、丙○○為逃避連帶保證責任，脫免其財產被強
    制執行，竟於民國（下同）95年3 月1 日與被告己○○通謀
    虛偽訂立買賣契約，將渠等所有之系爭土地，以買賣為原因
    ，於95年3 月21日將所有權移轉登記予被告己○○，渠等間
    顯無基於買賣原因而移轉系爭土地所有權之合意，則被告乙○○、丙○○與己○○間買賣之債權行為、及被告乙○○、
    丙○○移轉系爭土地予被告己○○之物權行為，均屬通謀虛
    偽意思表示而為無效，原告自得請求確認被告乙○○、丙○○與己○○間就系爭土地之買賣關係不存在，並依民法第
    242 條規定，代位訴請被告己○○應就系爭土地所為之所有
    權移轉登記予以塗銷。又縱認被告乙○○、丙○○與被告己○○間之買賣行為非屬通謀虛偽意思表示。查被告乙○○、
    丙○○所有之財產，於渠等將系爭土地出售及移轉予被告己○○時，已不足清償對原告所負之債務，則其等所為自屬詐
    害行為。又被告乙○○、丙○○所有之系爭土地移轉登記予
    被告己○○時，另有抵押權人丁○○之抵押債權存在，且被
    告乙○○、丙○○等二人積欠原告之債務亦尚未清償，而被
    告己○○於受益時已知有前開詐害之情事。爰依民法第244
    條第2 項之規定，請求撤銷被告乙○○、丙○○與被告己○○間就系爭土地所為之買賣行為及所有權移轉行為，並依同
    條第4 項前段規定，請求被告己○○塗銷就系爭土地所為之
    所有權移轉登記。並(一)先位聲明: 如主文第1 、2 項所示。
    (二)備位聲明:1 、 被告己○○與乙○○間，坐落如附表一所
    示土地於95年3 月1 日以買賣為原因之債權行為及同年95年
    3 月21日所為之物權移轉行為應予撤銷。2 、被告己○○與
    丙○○間，坐落如附表二所示土地於95年3 月1 日以買賣為
    原因之債權行為及同年95年3 月21日所為之物權移轉行為應
    予撤銷。3 、被告己○○與乙○○、丙○○間，坐落如附表
    三所示土地於95年3 月1 日以買賣為原因之債權行為及同年
    95 年3月21日所為之物權移轉行為應予撤銷。4 、被告己○○應將屏東潮州地政事務所95年3 月21日，95年潮登字第
    29310 、29320 、29330 、29340 、29350 號，以買賣為原
    因之如附表一、二、三所示之土地所有權移轉登記予以塗銷
    。
三、被告抗辯:
  (一)按第三人主張表意人與相對人通謀而為虛偽意思表示者，該
    第三人應負舉證之責。原告主張：被告己○○和被告乙○○
    、丙○○間所為系爭土地之移轉，係「通謀虛偽買賣」云云
    ，被告否認，原告僅憑空猜測，並未舉證證明，渠主張並不
    足採。己○○買賣匯款予「乙○○」之日期、數額為：95年
    3 月13日965,000 元；95年3 月13日535,000 元；95年3 月
    14 日850,000元；95年3 月16日250,000 元。而匯款予「丙○○」之日期、數額為：95年3 月3 日459,000 元；95年3
    月3 日421,000 元；95年3 月6 日450,000 元；95年3 月6
    日400,000 元；95年3 月7 日380,000 元；95年3 月16日
    230, 000元，有存摺可稽，益徵被告間之買賣關係係真正。
  (二)按是否有害及債權，以債務人行為時定之，茍於行為時有其
    他足以清償債務之財產，仍不構成詐害行為。本件原告雖主
    張有750 萬元之債權，然被告丙○○之「財產數額」為5,50
    7,900 元，『所得數額』為318,482 元，乙○○之「財產數
    額」為534,340 元，『所得數額』為1,398,980 元，是故被
    告丙○○、乙○○二人之財產總數高達7,759,702 元，有稅
    務電子閘門財產明細在卷可稽，已超過原告之債權數額，足
    以滿足債權。況上開財產資料，尚不包括被告二人出售系爭
    土地獲得之493 萬元，益徵原告之債權無受損害。
  (三)並聲明:原告之訴駁回。
四、原告主張之事實，業據提出土地謄本、異動索引、保證書、
    約定書、借據為證，被告對證據之真正不爭執，惟否認有通
    謀虛偽意思表示及詐害行為。是本件爭點厥為：(一)被告間就
    系爭土地所為買賣之債權行為及物權行為有無通謀虛偽意思
    表示? (二)原告得否請求民法第244 條之撤銷訴權?
五、被告間就系爭土地所為買賣之債權行為及物權行為有無通謀
    虛偽意思表示?
    經請被告到庭陳述本件買賣經過 (本院卷二第2 至11頁)，
    被告就系爭土地買賣重要之點陳述互不一致，顯係虛偽。茲
    分別論述如下:
  (一)有無書立買賣契約（私契）部分:
    乙○○陳稱「私契放在代書那邊，上面有寫價金金額，但今
    日我沒有帶來。」、「 (該私契在何時、何處訂定，訂約時
    何人在場？)私 契是哪天簽的，我不記得，但簽約那天是晚
    上8 、9 點，在內埔鄉豐田村健康巷2 號我的老家客廳，那
    時只有我、丙○○、己○○3 人在場，契約是代書先寫好，
    但代書那天沒有在場。後來公契就委託代書辦理。」；丙○○、己○○則稱「未訂立私契」。乙○○、丙○○將渠等名
    下所有土地全部過戶他人，對有無書立買賣契約（私契）說
    詞不一，已有可疑。
  (二)買賣時間部分:
    乙○○陳稱「買賣時間係晚上8 、9 點」。丙○○則稱「是
    早上」。己○○則稱「是傍晚」，亦有可疑。
  (三)系爭土地買賣價金如何議價部分:
  1、丙○○陳述其計算方式為：「我們是整批土地計算，依照
     市價扣掉抵押權6000萬元（不是4000萬元），加上檳榔樹
     的價錢，還有5 間房子價金，就算出買賣價金493 萬元。
     」、「市價是依照我們那邊的行情為準：農地一分約為150
     萬元，建地一坪約20萬元。」、「計算方式：農地150 萬
     元乘以2.8 （甲），建地一坪20萬元（大約125 坪），檳
     榔樹一棵1000元（共4000棵），房子五間（約共500 萬元
     ）。」等語，準此，則農地1 分150 萬元乘以2.8 甲（28
     分）計4,200 萬元；建地1 坪20萬元，約125 坪計2,500
     萬；檳榔樹1 棵1,000 元共4,000 棵計400 萬元；房子5
     間共約500 萬元。依此計算共約7,600 萬元，扣除抵押債
     務6,000 萬元後，系爭土地價格應為1,600 萬元。但丙○○卻指稱依此計算出賣價金493 萬元。
  2、乙○○陳稱「係整批出售，只知道自己部分之面積為何，
     每筆價金為何，我不清楚」等語。
  3、己○○陳稱「乙○○及丙○○沒有計算給我看，也不知道
     如何計算，伊只想買系爭土地，並沒有正確去估算。」等
     語。
  4、準此，足認買受人己○○未正確估算土地價值，難以想像
     如何出價向土地所有人買受土地。出賣人丙○○說明其出
     售土地計算方式，但計算結果買賣價金應是1,600 萬元，
     與其實際買賣價格493 萬元，相差3.2 倍。另出賣人乙○○則對土地每筆售價均不清楚，但觀其土地有建地（公告
     現值每平方公尺10,000元）、旱地、農地及道路用地（公
     告現值每平方公尺550 、600 元不等），地目不同，價格
     差別甚鉅，如不分別計算每筆土地價格，實難想像如何計
     算買賣價金，被告所辯顯與經驗法則相背。
  (四)抵押債務金額多寡部分:
    乙○○陳稱「借款大約7 、8 千萬元，是我妹妹的公司向我
    舅舅丁○○借的。」；丙○○陳稱「我舅舅丁○○借錢給我
    姐姐的公司4000多萬元，並設定6000萬元抵押權，至於何時
    借給我姐姐，我不知道。」；證人丁○○供證「借款大約
    4,000 萬元，不到5,000 萬元」 (本院卷二第23頁)； 己○○則稱「因我知道土地上有設定抵押權6000萬元，那是我媽
    媽向我舅舅求證過的，至於實際借款多少，我不知道，我媽
    媽也沒有問我舅舅。」等語，按系爭土地設定抵押權影響土
    地價格，惟買受人己○○卻對抵押債務金額不清楚，出賣人
    乙○○、丙○○及抵押權人丁○○對抵押債務金額究為若干
    ? 陳述亦不一致，如何扣除抵押債務後，正確估算土地價格
    ，亦有可疑。
  (五)抵押債務如何清償部分：
    乙○○、丙○○及抵押債權人丁○○均陳稱「抵押債務約定
    由己○○處理」；己○○卻稱「 (壯達公司之抵押債務是否
    有移轉給你？）是暫時不處理，繼續欠錢，應該沒有移轉給
    我」、「沒有約定由何人清償」等語。按己○○實際交付之
    價金為493 萬元，為被告所不爭執，則不可能僅以上開價金
    即可買受價值 (以公告現值計算)超 過2,400 萬元之12筆系
    爭土地，足認應負責清償抵押債務者為己○○，但其竟不知
    應承擔抵押債務之清償責任，已有可疑。且查本件抵押債務
    人迄今未變更登記為己○○之名義。但其餘被告及證人丁○○卻均指稱「應負責清償抵押債務為己○○」等語，而對於
    抵押債務人為何仍未變更為己○○竟表示不清楚。依買賣實
    務，己○○既然實際交付之價金僅為493 萬，自應承擔抵押
    債務，則抵押債務人及義務人均應變更登記為己○○始屬合
    理。故乙○○、丙○○及抵押債權人丁○○均陳稱抵押債務
    約定由己○○處理，但卻未將抵押債務人及義務人變更為己○○，與一般交易習慣不符。等同己○○買受系爭土地價金
    僅為493 萬，即可取得系爭土地之所有權，核與常理不符。
    被告乙○○、丙○○喪失系爭土地所有權，同時仍負擔巨額
    抵押債務，令人難以憑信。
  (六)土地使用現況及代書費、稅金部分: 乙○○陳稱「土地仍由
    伊等使用，己○○只是有權利而已」。丙○○及己○○則稱
    「土地交由己○○使用」。己○○陳稱「 (系爭土地稅金部
    分、代書費用、約定由何人繳交？)關 於代書費用，當時沒
    有談到由何人繳納，所以我沒有繳。房屋稅部分，最近我有
    繳納7 、8 千元。所有稅金不是我繳納的，我是買清的。」
    、「我不知道有課徵贈與稅，整件買賣都是陳孟涵在處理，
    所以連代書是誰，我都不知道。」；乙○○則稱「由己○○
    處理，他要負責繳納稅金，我們是賣清的，此事是我妹妹在
    辦理。」、「 (乙○○又改口)： 稅金部分是由己○○直接
    去找代書談。代書姓葉，是我妹妹找的。稅金部分，不是我
    繳納」；丙○○則稱「 (系爭房地之稅捐、代書費用是何人
    支付？)是 己○○支付，至於代書是我姐姐陳孟涵找的。代
    書費用及稅捐共多少錢，因是對方支付，所以我不知道」各
    等語，被告三人說詞亦有不同，是否有買賣關係存在實屬可
    疑。
  (七)對於買賣資金來源部分:
    己○○陳稱買賣當時其有現金30萬元，另350 萬元由其母親
    戊○○提供。證人戊○○則供稱「己○○有向我拿錢買土地
    ，說是要買內埔鄉○○○段土地，他共向我拿了4 、5 百萬
    元去買土地。」、「他向我拿了將近400 萬元去買土地，這
    400 萬元包含：我的農保的錢、我標會標到的錢以及我弟弟
    丁○○的存款。我確實拿380 萬元至400 萬元給己○○去買
    土地」 (本院卷二第20頁)等 語，二人就資金數額，供述不
    一致。另查己○○自認「在工廠上班，每月薪水45,000元」
    等語，又除系爭土地外尚有新北勢段121-1 號、新埔段
    1659-2 號 ，公告現值分別4,188,800 元及528,900 元，有
    財產調件明細表可稽 (本院卷一第92頁)， 亦足認己○○尚
    無資力購買系爭土地，及清償數千萬元之抵押債務。
六、綜上所述，原告主張被告明知其等無買賣系爭土地之真意，
    猶通謀虛偽意思表示而為系爭土地之買賣，堪予採取。按表
    意人與相對人通謀而為虛偽意思表示者，其意思表示無效，
    民法第87條第1 項前段定有明文。次按，債務人欲免其財產
    被強制執行，與第三人通謀而為虛偽意思表示，將其所有不
    動產為第三人設定抵押權者，債權人可行使代位權，請求塗
    銷登記，最高法院73年台抗字第472 號判例可資參照，倘債
    務人將其所有不動產所有權移轉登記予第三人者，債權人同
    有行使代位權之必要。故本件被告間就系爭土地所有權之買
    賣行為既為通謀虛偽意思表示，原告訴請確認系爭土地買賣
    關係不存在，並依代位權之法律關代位被告乙○○、丙○○
    請求被告己○○將系爭土地移轉登記予以塗銷，詳如主文第
    1 、2 項所示，洵屬有據，應予准許。又原告先位聲明既有
    理由，本院即無庸就其備位聲明另為審理，附此敘明。
七、本件事證已臻明確，兩造其餘主張及攻擊防禦方法，經核對
    本件判決結果無影響，爰不逐一論述，附此敘明。
八、結論：本件原告之訴為有理由，依民事訴訟法第78條，判決
    如主文。
中　　華　　民　　國　　96　　年　　3 　　月　　19　　日
                  民事第二庭    法　官　阮世賢
正本係照原本作成。
如對本判決上訴，須於判決送達後20日內向本院提出上訴狀。
                                書記官　粘嫦珠
中　　華　　民　　國　　96　　年　　3 　　月　　 19 　日
 附表一：原所有權人—乙○○
┌───┬───────┬─────────┬──────────┐
│編  號│ 地      號   │所     有      權 │ 地政機關收件字號   │
├───┼───────┼─────────┼──────────┤
│  １  │新東勢段421-7 │全              部│                    │
├───┼───────┼─────────┤95年潮登字第29350號 │
│  ２  │新東勢段422-46│全              部│                    │
├───┼───────┼─────────┼──────────┤
│  ３  │新東勢段422-48│  10000分之7762   │95年潮登字第29340號 │
├───┼───────┼─────────┼──────────┤
│  ４  │新東勢段422-49│全              部│95年潮登字第29350號 │
└───┴───────┴─────────┴──────────┘
 附表二：原所有權人—丙○○
┌───┬───────┬─────────┬──────────┐
│編  號│ 地      號   │所     有      權 │ 地政機關收件字號   │
├───┼───────┼─────────┼──────────┤
│  １  │新東勢段421-8 │全              部│                    │
├───┼───────┼─────────┤95年潮登字第29330號 │
│  ２  │新東勢段422-2 │全              部│                    │
└───┴───────┴─────────┴──────────┘
 附表三：原所有權人—乙○○、丙○○
┌───┬───────┬───────────────┬──────────┐
│編  號│ 地      號   │所            有            權│  地政機關收件字號  │
│      │              ├───────┬───────┤                    │
│      │              │    丙○○　  │　  乙○○    │                    │
├───┼───────┼───────┼───────┼──────────┤
│  １  │新東勢段422-1 │ 5068分之3362 │5068分之1706  │                    │
├───┼───────┼───────┼───────┤                    │
│  ２  │新東勢段422-24│    2分之1    │    2分之1    │                    │
├───┼───────┼───────┼───────┤95年潮登字第29320號 │
│  ３  │新東勢段422-25│10824分之5596 │10824分之5228 │                    │
├───┼───────┼───────┼───────┤                    │
│  ４  │新東勢段422-51│    2分之1    │    2分之1    │                    │
├───┼───────┼───────┼───────┼──────────┤
│  ５  │豐田段919     │   10分之4    │   10分之6    │                    │
├───┼───────┼───────┼───────┤95年潮登字第29310號 │
│  ６  │豐田段920     │   10分之4    │   10分之6    │                    │
└───┴───────┴───────┴───────┴──────────┘
